【裁判字號】    95,上易,188
【裁判日期】    950428
【裁判案由】    詐欺等
【裁判全文】
臺灣高等法院高雄分院刑事判決         95年度上易字第188號
上  訴  人  臺灣高雄地方法院檢察署檢察官
被      告  甲○○
上列上訴人因被告詐欺等案件，不服臺灣高雄地方法院93年度易
字第864 號中華民國95年1 月20日第一審判決（起訴案號：臺灣
高雄地方法院檢察署93年度偵緝字第603 號），提起上訴，本院
判決如下：
     主  文
上訴駁回。
     理  由
一、公訴意旨略稱：被告甲○○意圖為自己不法所有，於民國92
    年9 月27日，前往設於高雄縣仁武鄉○○路122 號台發機電
    有限公司（下稱台發公司），佯以租用210 電焊KVA 柴油引
    擎發電機（引擎號碼V000-000000 號）1 天為由，而施用詐
    術與台發公司簽訂「台發機電發電機出租合約書」（下稱系
    爭合約書），並為取信於台發公司而交付其所有之身分證正
    本以為憑證後而詐得前開發電機，詎被告於取得上開發電機
    後，即遍尋不著，並以其身分證遺失為由，向戶政事務所申
    請補發國民身分證。嗣經台發公司負責人許生雄前往合約書
    所載被告住處查訪，始知被告根本未住在該處所，且所留電
    話亦無法連絡，始查知上情。因認被告犯有刑法第339 條第
    1 項之詐欺取財罪及同法第214 條之使公務員登載不實罪嫌
    云云。
二、按犯罪事實應依證據認定之，無證據不得認定犯罪事實；又
    不能證明被告犯罪或其行為不罰者，應諭知無罪之判決，刑
    事訴訟法第154 條第2 項第301 條分別定有明文。次按「
    犯罪事實應依證據認定之，所謂證據，須適於為被告犯罪事
    實之證明者，始得採為斷罪資料。」、「認定犯罪事實所憑
    之證據，雖不以直接證據為限，間接證據亦包括在內；然而
    無論直接或間接證據，其為訴訟上之證明，須於通常一般之
    人均不致有所懷疑，而得確信其為真實之程度者，始得據為
    有罪之認定」，又認定不利於被告之事實，須依積極證據，
    苟積極證據不足為不利於被告事實之認定時，即應為有利於
    被告之認定，更不必有何有利之證據，最高法院53年台上字
    第2750號、76年臺上字第4986號、30年上字第816 號判例亦
    分別著有明文可資參照。
三、公訴人認被告甲○○涉犯詐欺取財罪及使公務員登載不實罪
    嫌，係以告訴人之代表人許生雄之指訴，台發機電發電機出
    租合約書及被告之國民身分證正本（91年12月13日補發）各
    1紙附卷，為其論據。
四、被告雖坦承扣案之國民身分證為其所有，但否認有何詐欺或
    使公務員登載不實情事，辯說：伊之國民身分證曾經遺失，
    過了一段時間才去申請補發。伊沒有向台發公司承租發電機
    ，沒有簽過合約書，也沒有見過告訴人之代表人云云。經查
    ：
  (一)告訴人提出之系爭合約書，經原審調閱被告當時所開立之金
    融機構開戶資料，及命被告當庭書寫姓名後，一併送請內政
    部警政署刑事警察局，以放大及特徵比對法鑑定，鑑定結果
    認小港郵局、第一商業銀行小港分行之開戶資料及被告庭
    寫筆跡「甲○○」之簽名筆跡相符。系爭合約書之「甲○
    ○」簽名筆跡與上開金融機構開戶資料及被告庭寫之筆跡均
    不相符，有該局94年3 月15日刑鑑字第0940007288號鑑定書
    及函附之筆跡鑑驗說明附卷可稽。是檢察官所舉系爭合約書
    之證據，尚非得據為不利於被告之證據資料。
  (二)告訴人之告訴，係以使被告受刑事訴追為目的，是其陳述是
    否與事實相符，仍應調查其他證據以資審認，最高法院52年
    臺上字第1300號判例可資參照。證人即被害人許生雄於原審
    審理時具結證稱：「向我承租的人本來是騎摩托車來承租的
    ，但看一看之後，我說摩托車無法載運發電機，萬一以摩托
    車載運摔壞了，更麻煩，所以後來被告自己開來一台約2、3
    噸的貨車來載運的，該貨車好像是白色或米色的，車牌號碼
    好像是今日庭呈合約書上所記載的RG-1760 號，這個車牌號
    碼是我太太記的。」等語（見原審卷第173 頁）。嗣後復證
    稱：「之前被告開來載發電機的小貨車好像是白色或銀白色
    ，看起來髒髒的，不會很白。車牌號碼是我太太記下來的，
    應該沒有錯，當時我在吊東西，我有注意到車子的顏色。」
    等語（見原審卷第238 頁）。然經核對證人許生雄提出車牌
    號碼RG-1760 號之車籍資料，該自用小貨車自出廠時即為藍
    色，而非白色、米色或銀白色，歷次異動亦未有變更顏色之
    情形，分別有交通部公路總局高雄區監理所旗山監理站94年
    10月19日高監旗字第0940019947號函附汽車車籍查詢表（見
    原審卷第182 頁至第184 頁）及交通部公路總局台中區監理
    所南投監理站94年11月14日中監投字第0940018007號函汽車
    異動歷史查詢單各1 紙（見原審卷第201 頁至第210 頁）在
    卷為憑。是證人就車號及顏色之認知，已與真實不符。證人
    乙○○在本院審理交互詰問證稱：RG-1760 號車子是伊所有
    ，登記太太名義。該車未曾遺失，也沒有借人駕駛，伊不認
    識被告，92年9 月27日，沒有開車去載過發電機云云。本件
    被告之民國身分證是否遭人冒用？告訴人核對租車人之身分
    時，是否一時不察？顯然並非完全可以排除此種可能性之存
    在。
  (四)起訴書所載被告謊報身分證遺失，而使戶政事務所承辦人員
    誤信，而重新製發新的身分證與被告，係觸犯刑法第214 條
    使公務員登載不實罪嫌一節，實乃檢察官就上開施用詐術騙
    取發電機之犯罪事實，所為之間接推論，其前提必須確認持
    真正身分證辦理承租發電機之人即為被告，否則被告果有遺
    失之事實，依法辦理身分證之補發，豈有觸法之嫌。本件被
    告確有於91年12月23日申請補發身分證（此即本案扣案之身
    分證），嗣於92年10月13日，又再次申請補發身分證，遺失
    之時間為92年9 月間，有高雄市小港區戶政事務所94年4 月
    11日高市小戶字第0940002131號函附補領國民身分證申請書
    2 紙附卷可稽（見原審卷第98頁至第100 頁），核與被告於
    原審偵審中陳述相符，堪信為真實。按既無法證明被告確為
    當日持該身分證租用發電機之人，而公訴人復未舉證證明被
    告有何使公務員登載不實之犯行，準此，自不得僅以過度之
    臆測及推理，遽入人於罪。
五、綜上所述，本案除告訴人之代表人之指訴外，尚無其他直接
    與間接證據可資佐證。檢察官對於起訴之犯罪事實，所提出
    之證據尚無法排除合理之懷疑，即使人產生確信之程度，不
    足為被告有罪之積極證明，自不得僅憑告訴人之代表人不利
    於被告之指訴，而遽為被告不利之認定。此外，復查無其他
    積極證據足認被告有何詐欺與使公務員登載不實之犯行，不
    能證明被告犯罪，揆諸首揭法律條文及判例說明，原審諭知
    被告無罪之判決，並無不合。檢察官上訴意旨，仍執陳詞，
    指摘原判決不當，沒有理由，應予駁回。
六、據上論斷，應依刑事訴訟法第368條，判決如主文。
本案經檢察官彭南雄到庭執行職務。
中    華    民    國    95    年    4     月    28    日
                  刑事第二庭    審判長法  官  林正雄
                                      法  官  陳啟造
                                      法  官  黃壽燕
以上正本證明與原本無異。
本判決不得上訴。
中    華    民    國    95    年    5     月    1     日
                                      書記官  高惠珠
                                                      K


司法院資訊處製作；財團法人民間司法改革基金會備份。
